【裁判字號】    97,訴,3352
【裁判日期】    971111
【裁判案由】    偽造有價證券
【裁判全文】
臺灣臺中地方法院刑事判決              97年度訴字第3352號
公  訴  人  臺灣臺中地方法院檢察署檢察官
被      告  乙○○
指定辯護人  本院公設辯護人己○○
上列被告因偽造有價證券案件，經檢察官提起公訴（九十七年度
偵緝字第一八一九號），本院判決如下：
    主    文
乙○○意圖供行使之用而偽造有價證券，處有期徒刑壹年捌月。
扣案之票據號碼ＴＨ0000000號本票上所偽造「丁○○」
、「蔡珠」、「傅秀春」、「丙○○」、「甲○○」名義為共
同發票人部分沒收。
    犯罪事實
一、乙○○因缺錢花用，竟基於意圖供行使之用而偽造有價證券
    之犯意，於民國九十四年八月二十五日，在臺中市○○路大
    坑口麥當勞外，在票據號碼：ＴＨ0000000號，票額
    ：新臺幣（下同）八萬元，發票日期：九十四年八月二十五
    日之本票上，除於發票人欄上簽其自己之名字外，並同時在
    該本票上偽造「丁○○」、「蔡珠」、「傅秀春」、「丙○○」、「甲○○」等人之署押，而偽造用以表示「丁○○
    」、「蔡珠」、「傅秀春」、「丙○○」、「甲○○」等
    人共同簽發之上開本票一紙，並持以交付真實姓名年籍均不
    詳之不知情第三人而行使之，並向該不詳第三人借貸二萬元
    ，致生損害於上開不詳之第三人與「丁○○」、「蔡珠」
    、「傅秀春」、「丙○○」、「甲○○」等人。嗣於九十五
    年間，因前開本票之持票人持前開本票向「丁○○」追討債
    務，經丁○○清償票款後，始悉上情。
二、案經丁○○訴請臺灣臺中地方法院檢察署檢察官偵查起訴。
    理    由
壹、證據能力方面
    按現行刑事訴訟法為保障被告之反對詰問權，排除具有虛偽
    危險性之傳聞證據，以求實體真實之發見，於該法第一百五
    十九條第一項明定被告以外之人於審判外之言詞或書面陳述
    ，除法律有規定者外，不得作為證據。而刑事訴訟法第一百
    五十九條之一至第一百五十九條之四有傳聞法則之例外規定
    ，且被告以外之人於審判外之陳述，雖不符前四條之規定，
    而經當事人於審判程序同意作為證據，法院審酌該言詞陳述
    或書面陳述作成時之情況，認為適當者，亦得為證據；當事
    人、代理人或辯護人於法院調查證據時，知有第一百五十九
    條第一項不得為證據之情形，而未於言詞辯論終結前聲明異
    議者，視為有前項之同意，刑事訴訟法第一百五十九條之五
    定有明文。查本案下列所引用之證據，被告及指定辯護人於
    本院審理時未表示意見，顯不予爭執，且迄至言詞辯論終結
    前亦未曾聲明異議，本院審酌上開證據資料製作時之情況，
    尚無違法不當及證明力明顯過低之瑕疵，亦認為以之作為證
    據應屬適當，且與被告是否有偽造有價證券犯行之事實有關
    聯性，為證明本案犯罪事實所必要，故揆諸上開規定，爰依
    刑事訴訟法第一百五十九條之五規定，認下揭證據資料均有
    證據能力，合先敘明。
貳、實體方面
一、上揭犯罪行為，業據被告乙○○於偵訊及本院準備程序、審
    理中坦承不諱，核與證人丁○○於偵訊中結證情節相符。且
    證人丁○○所提出之上開本票一紙，經送內政部警政署刑事
    警察局鑑定，鑑定結果為前開本票上所按七枚指紋，除其中
    一枚（編號六）因紋線不清且特徵點不足，無法比對外，其
    餘六枚（編號一、二、三、四、五、七）經以指紋電腦比對
    法及指紋特徵點比對法比對之結果，均與被告左拇指指紋相
    符，此有內政部警政署刑事警察局九十五年九月二十五日刑
    紋字第○九五○一三○二○七號鑑驗書及被告指紋卡片各一
    份附卷可稽。本案事證明確，被告上開偽造有價證券犯行洵
    堪認定。
二、論罪科刑：
（一）按本票可以流通市面，為有價證券；又偽造之本票，其票
      面已依票據法規定記載本票應記載事項，並表明本票字樣
      就其外表觀之既為憑票即付，其權利之行使，與票據之占
      有，立於不可分離之關係，且可流通市面，得以自由轉讓
      ，自屬有價證券之一種（最高法院三十一年上字第四○九
      號判例、七十四年度臺上字第一六三三號判決可資參照）
      。次按發票行為雖需發票人之簽名，但並未明文規定其在
      票上簽名的位置，惟必須在其他應行記載事項以外之適當
      位置，以茲區別。故若於票據正面非在發票人欄簽名，但
      與其他應行記載事項足以區別時，將可認定該簽名亦是發
      票人之簽名，應負發票人之責（最高法院六十八年臺上字
      第一七五一號判例足資參照）。查本件被告接續在上開本
      票上發票人欄內偽造告訴人「丁○○」、被害人「蔡珠
      」、「傅秀春」之署名，並在發票人欄外之空白處偽造被
      害人「丙○○」、「甲○○」之署押，雖偽造被害人「丙○○」、「甲○○」署押非在發票人欄，而是在本票其他
      之空白處，然參以被告自承：偽造「丙○○」及「甲○○
      」署押部分乃因下面發票欄簽不下，所以將上開二人姓名
      簽於非發票人欄之位置一情，依上開說明，自應認被告偽
      造「丙○○」、「甲○○」之署押部分，仍屬被告偽造該
      本票之發票行為。另按偽造有價證券而行使之，本含有詐
      欺性質，其詐欺行為不應另行論罪（最高法院三十一年上
      字第四○九號判例可資參照），是本件被告因借款而將上
      述偽造本票交給不知情之第三人，揆之前開說明，被告上
      揭行為，不應另行論以詐欺取財罪。故核被告所為，係犯
      刑法第二百零一條第一項之意圖供行使之用而偽造有價證
      券罪（按九十五年七月一日修正公佈施行之刑法第二條第
      一項明文：「行為後法律有變更者，適用行為時之法律。
      但行為後之法律有利於行為人者，適用最有利於行為人之
      法律。」，改採「從舊從輕」主義，係規範行為後法律變
      更所衍生新舊法律比較適用之準據法，以適用最有利於行
      為人之法律為原則。據此，法院裁判時已在新法施行之後
      ，雖新舊法之內容有所修正，但對行為人倘無有利或不利
      之情形者（例如僅修正法律用語，新舊法法定仍屬相同）
      ，即無適用上開規定為新舊法比較之問題，最高法院九十
      五年十一月七日九十五年度第二十一次刑事庭會議決議參
      照。查刑法第二百零一條第一項之偽造有價證券罪，法定
      刑得併科銀元三千元以下罰金，據修正後刑法施行法增訂
      第一條之一：「中華民國九十四年一月七日刑法修正施行
      後，刑法分則編所定罰金之貨幣單位為新臺幣。九十四年
      一月七日刑法修正時，刑法分則編未修正之條文定有罰金
      者，自九十四年一月七日刑法修正施行後，就其所定數額
      提高為三十倍。但七十二年六月二十六日至九十四年一月
      七日新增或修正之條文，就其所定數額提高為三倍」，是
      依修正後之法律，刑法第二百零一條第一項之偽造有價證
      券罪所得併科之罰金刑最高為新臺幣九萬元《三千元三
      十》；然依被告為犯罪行為時之刑罰法律，即罰金罰鍰提
      高標準條例第一條前段規定之提高倍數十倍，此罪之罰金
      刑最高為銀元三萬元，若依現行法規所定貨幣單位折算新
      臺幣條例第二條之規定換算為新臺幣，最高額與新法同為
      新臺幣九萬元。因此，比較上述修正前、後之刑罰法律，
      並無所謂「有利或不利」之情形，是此部分自無適用修正
      後刑法第二條第一項之規定比較新舊法適用之問題，依一
      般法律適用原則，自應逕行引用現時、有效之現行法即修
      正後之刑法法律規定）。
（二）被告偽造告訴人「丁○○」及被害人「蔡珠」、「傅秀
      春」、「丁○○」、「丙○○」、「甲○○」等人署押之
      行為乃係偽造有價證券之階段行為，且其行使偽造有價證
      券之低度行為，復為偽造有價證券之高度行為所吸收，均
      不另論罪（最高法院五十二年臺上字第二三二號判例參照
      ）。
（三）被告以一偽簽行為侵害數個法益，而觸犯數偽造有價證券
      罪，屬同種想像競合犯，應從一重處斷（按刑法第二條第
      一項所稱之法律，係指刑罰所依存的整體法律狀態，故法
      律有變更應指足以影響行為的可罰性與法律效果的法令因
      修正或廢止而有所變更而言。查刑法第五十五條想像競合
      犯之規定，雖於新法中增定但書：「不得科以較最輕罪名
      所定最輕本刑以下之罪。」之科刑限制，惟其僅為法理的
      明文化，非屬法律之變更，依最高法院九十五年度第二十
      一次刑事庭會議決議即毋需為新舊法之比較，應直接適用
      修正後之法律）。
（四）又本件檢察官於起訴書之罪名雖記載為「行使偽造有價證
      券罪嫌」，但查檢察官於起訴書已記載被告偽造有價證券
      供行使之犯罪事實，且論罪法條亦記載為「刑法第二百零
      一條第一項」，足認檢察官認被告所為係涉犯偽造有價證
      券罪嫌，但卻將罪名記載為「行使偽造有價證券罪嫌」，
      故就罪名部分顯係誤載，且於九十七年十月十四日本院審
      理時，經檢察官當庭更正罪名為「偽造有價證券罪」，對
      被告之防禦權並不生影響，附此敘明。
（五）查被告偽造上開本票乃因一時經濟窘迫，而向地下錢莊借
      款二萬元時，以告訴人「丁○○」及被害人「蔡珠」、
      「傅秀春」、「丁○○」、「丙○○」、「甲○○」為共
      同發票人，而開立票面金額八萬之本票一紙，其貪圖一時
      之便利，恣意為本件偽造有價證券犯行，故值非難；惟其
      偽造有價證券之數量僅有一張，且借款金額僅二萬元，與
      一般擾亂金融秩序之經濟犯罪者迥異，而被告亦為偽造本
      票之共同發票人，仍須連帶負擔該本票債務，且偽造有價
      證券之法定最低刑度為有期徒刑三年，情輕法重，在客觀
      上足以引起一般同情，認為即予宣告法定最低度刑期，猶
      嫌過重，爰依刑法第五十九條酌減其刑（按九十五年七月
      一日施行之修正後刑法第五十九條雖增訂：「認科以最低
      度刑仍嫌過重者」之判斷要件，惟其僅係法院就酌減審認
      標準見解之明文化，亦非法律之變更，依最高法院九十五
      年度第二十一次刑事庭會議決議，亦應適用修正後之法律
      ）。
（六）爰審酌被告有竊盜、侵占前案紀錄，有臺灣高等法院被告
      前案紀錄表在卷可考，素行欠佳，惟其犯罪手段尚屬和平
      ，且犯後深知悔悟，坦承犯行，態度良好，惟迄未能與被
      害人和解等一切情況，量處如主文所示之刑，以資儆懲。
（七）末按偽造之有價證券，不問屬於犯人與否，沒收之，刑法
      第二百零五條定有明文。而在票據上簽名者，依票上所載
      文義負責，二人以上共同簽名者，應連帶負責；又票據之
      偽造或票據上簽名之偽造，不影響於真正簽名之效力，從
      而二人以上共同在本票之發票人欄簽名者，應連帶負發票
      人責任，倘其中有部分屬於偽造，雖不影響於其餘真正簽
      名者之效力，但偽造之部分，仍應依上開規定，諭知沒收
      ，至非屬偽造之發票人部分，則仍屬有效之票據，不在應
      依法沒收之列（最高法院八十四年臺上字第一五五○號判
      例、九十年度臺上字第一七三三號判決參照）。本件被告
      以告訴人「丁○○」及被害人「蔡珠」、「傅秀春」、
      「丁○○」、「丙○○」、「甲○○」為共同發票人所簽
      發上開本票一紙，雖告訴人「丁○○」及被害人「蔡
      珠」、「傅秀春」、「丁○○」、「丙○○」、「甲○○
      」為發票人部分係屬偽造，但被告之簽名既為真正，其為
      發票人部分則仍屬有效之票據，不在應依法沒收之列。因
      此，上開本票一紙，有關告訴人「丁○○」及被害人「蔡
      珠」、「傅秀春」、「丁○○」、「丙○○」、「甲○○」為發票人部分，係屬偽造之有價證券，應依刑法第二
      百零五條規定，予以宣告沒收。
據上論斷，應依刑事訴訟法第二百九十九條第一項前段，刑法第
二百零一條第一項、第二百零五條、第五十五條、第五十九條，
刑法施行法第一條之一，判決如主文。
本案經檢察官戊○○到庭執行職務。
中    華    民    國    97    年    11    月    11    日
                    刑事第九庭  審判長法  官  施慶鴻
                                      法  官  楊萬益
                                      法  官  莊秋燕
以上正本證明與原本無異。
如不服本判決，應於收受送達後十日內向本院提出上訴書狀（應
敘述具體理由並附繕本）。
上訴書狀如未敘述理由，應於上訴期間屆滿後二十日內補提理由
書於本院。
                                      書記官  顏督訓
中    華    民    國    97    年    11    月    11    日
附錄論罪科刑法條：
中華民國刑法第二百零一條
（有價證券之偽造變造與行使罪）
意圖供行使之用，而偽造、變造公債票、公司股票或其他有價證
券者，處三年以上十年以下有期徒刑，得併科三千元以下罰金。
行使偽造、變造之公債票、公司股票或其他有價證券，或意圖供
行使之用，而收集或交付於人者，處一年以上七年以下有期徒刑
，得併科三千元以下罰金。


司法院資訊處製作；財團法人民間司法改革基金會備份。
